臺灣花蓮地方法院民事判決　八十九年度重訴字第六六號
　　原　　　告　丙○○
　　　　　　　　甲○○
　　法定代理人　乙○○
　　原　　　告　戊○○
　　　　　　　　己○○
　　被　　　告　丁○○
右當事人間請求侵權行為損害賠償事件，本院判決如左：
    主      文
原告之訴及假執行之聲請均駁回。
訴訟費用由原告負擔。
    事      實
甲、原告方面：
  一、聲明：
    (一)被告應給付原告乙○○新臺幣（下同）一百零六萬五千三百九十一元及自起訴
      狀繕本送達翌日起至清償日止，按週年利率百分之五計算之利息。
    (二)被告應給付原告丙○○二百六十萬零六百八十元及自起訴狀繕本送達翌日起至
      清償日止，按週年利率百分之五計算之利息。
    (三)被告應給付原告甲○○二百六十九萬三千九百二十元及自起訴狀繕本送達翌日
      起至清償日止，按週年利率百分之五計算之利息。
    (四)被告應給付原告戊○○一百一十九萬七千八百零二元及自起訴狀繕本送達翌日
      起至清償日止，按週年利率百分之五計算之利息。
    (五)被告應給付原告己○○一百一十八萬九千元及自起訴狀繕本送達翌日起至清償
      日止，按週年利率百分之五計算之利息。
    (六)原告願供擔保，請准宣告假執行。
  二、陳述：
    (一)訴外人楊美琪係原告乙○○之妻，原告丙○○、甲○○之母，以及原告戊○○
      、己○○之女。楊美琪自懷有原告甲○○時，自民國八十七年五月二十七日起
      至同年九月十日止，均在被告所開設，位於花蓮縣玉里鎮○○路二十七號之丁○○婦產科診所接受產前檢查，多次檢查胎兒及孕婦皆無異樣。
    (二)八十七年九月十一日上午七時許，楊美琪感覺腹痛，已有臨盆之預兆，原告乙○○即自行駕車將其載往被告之診所，上午八時三十分左右抵達，旋即由被告
      予以檢查後，至該診所二樓待產。詎被告明知楊美琪及其胎兒皆正常，無剖腹
      產之必要，竟於同日上午九時許，以剖腹產不必等馬上就可以做為理由，慫恿
      原告乙○○接受其建議為楊美琪實施剖腹生產手術，且於施行剖腹手術時，應
      注意並能注意可能對孕婦產生之危險預作防範，然被告竟粗心大意，疏未預防
      危險之發生，即予楊美琪全身麻醉，於同日上午九時四十八分剖腹取出嬰兒即
      原告甲○○。由於被告之疏失，楊美琪經其麻醉後即未甦醒恢復意識。
    (三)原告乙○○見情況緊急，遂於同日上午十一時三十分許，要求被告將楊美琪轉
      往花蓮慈濟醫院急救，被告卻以再觀察為由回決。嗣至同日中午十二時十五分
      許，被告始囑咐原告乙○○至該診所附近之鴻德醫院（現為慈濟醫院玉里分院
      ）購買血漿二袋為楊美琪輸血，同日中午十二時四十分許，被告在囑咐原告乙○○至上述醫院購買三袋血漿輸血，楊美琪昏迷如故，情況愈趨惡劣，為此原
      告乙○○再次向被告懇求為楊美琪轉院，被告仍以再觀察一小時搪塞。旋經原
      告乙○○與楊美琪之姊夫即訴外人古永煌極力爭取，被告始讓古永祥以其所有
      之救護車將楊美琪轉送至慈濟醫院急救，轉診途中，楊美琪已在救護車上嚴重
      休克二次，同日下午一時三十分許抵達花蓮慈濟醫院急診室急救並轉入加護病
      房。原告乙○○旋即接獲病危通知，急救無效，原告乙○○不得不依習俗於同
      日下午三時五十分趁楊美琪尚有一絲氣息之際，將其載回住處，同日下午四時
      四十五分，楊美琪終因原告之重大醫療過失而含冤辭世。楊美琪乃因被告之業
      務過失而死，而原告乙○○係楊美琪之配偶，原告丙○○、甲○○為其子女，
      原告戊○○、己○○為其父、母，故原告自得依據侵權行為之法律關係，請求
      被告依法賠償，茲將原告請求之賠償金額，詳列如左：
      (1)醫療費及殯葬費：
        楊美琪之醫藥費一萬五千七百四十一元及殯葬費二十四萬九千六百五十元，
        均由原告乙○○支出。
      (2)扶養費：
        楊美琪生前在花蓮縣瑞穗鄉○○路○段一一八號經營錄音帶買賣業務，收入
        頗豐，確有能力扶養子女、父母，且其曾因經營該項業務於八十四年間不慎
        購入盜版錄音帶，經鈞院以違反著作權法判處罪刑，更證其確有扶養他人之
        經濟能力。又父母對於未成年子女有，有保護教養之權利義務，而直系血親
        卑親屬對於直系血親尊親屬意有扶養之義務，此為民法所明訂，是以，原告
        丙○○、甲○○、戊○○以及己○○自得請由被告賠償扶養費用。
        原告丙○○部分：
          原告丙○○八十六年三月二十三日生，係楊美琪之子，楊美琪對之負有法
          定扶養義務，其生活費、教育費等以每個月一萬元計算，每年為十二萬元
          ，自楊美琪於八十七年九月十一日死亡翌日起至成年為止，為計算簡便，
          未滿一個月者不另計，依民法第一百九十一條第二項規定，僅請求被告賠
          償原告丙○○十八年又六個月之扶養費一百六十萬零六千八百元（120000
          ×13.076=0000000，再加60000×0.526＝31560，合計0000000）。
        原告甲○○部分：
          原告甲○○八十七年九月十一日生，係楊美琪之女，與前述理由同，被告
          應賠償原告甲○○二十年之扶養費一百六十九萬三千九百二十元（即1200
          00×14.116=0000000）。
        原告戊○○部分：
          原告戊○○十六年十二月九日生，係楊美琪之父，依據臺灣地區光復後歷
          年簡易生命表，八十三年之平均餘命為十一點五二年，楊美琪有兄弟姊妹
          四人，以負擔四分之一扶養費計算，並以八十六年度所得稅扶養直系尊親
          屬年滿七十歲每人十萬八千元，依據霍夫曼計算式扣除中間利息後，被告
          應賠償原告戊○○之扶養費為十九萬七千八百零二元。
        原告己○○部分：
          原告己○○二十四年一月二日出生，為楊美琪之母，依據簡易生命表，八
          十三年之平均餘命為二十一點三五年，原告己○○於楊美琪八十七年九月
          十一日死亡翌日起算，最少有二十一年餘命，以前述楊美琪分擔四分之一
          扶養費計算，並依據八十六年度所得稅扶養親屬寬減額每人七萬二千元，
          以霍夫曼計算式扣除中間利息後，被告應賠償原告己○○之扶養費即為十
          八萬九千元。
      (3)慰撫金：
        原告丙○○係楊美琪之子，襁褓中失恃；原告甲○○係楊美琪之女，甫出生
        即喪母；原告戊○○、己○○係楊美琪之父、母，白髮人送黑髮人；原告乙○○係楊美琪之配偶，因愛妻冤死，哀痛逾衡，情皆何以堪，爰各請求一百
        萬元之慰撫金，以資慰藉。
      (4)從而，原告乙○○所得請求之損害賠償為一百二十六萬五千三百九十一元，
        惟被告已給付原告乙○○二十萬元，故就原告乙○○請求部分予以扣除二十
        萬元後，原告乙○○尚得請求一百零六萬五千三百九十一元。原告丙○○得
        請求二百六十萬零六百八十元、原告甲○○得請求一百六十九萬三千九百二
        十元、原告戊○○得請求一百十九萬七千八百零二元、原告己○○得請求一
        百十八萬九千元。
    (四)本件經送請鑑定，經法務部法醫研究所及臺灣大學附設醫學院鑑定結果認為本
      件楊美琪死亡原因係因羊水栓塞，死亡方式為自然死，不能斷定是因被告手術
      有過失所致。惟又經送請衛生署醫事審議委員會三次鑑定，其第一次鑑定已明
      確表示楊美琪死亡之結果係因被告未能及時處理下腹部動脈持續出血所致，至
      於其第二、三次鑑定意見，均係針對送請鑑定之機關所提出之問題而為解答，
      基本上並未否定前述之鑑定結果，是以，衛生署醫事審議委員會所為鑑定意見
      即認為被告對於楊美琪死亡應有過失。且本件行政院衛生署醫事審議委員會鑑
      定書之鑑定意見認為：「本案係剖腹產手術後兩側下腹部動脈持續出血，是造
      成產婦死亡的直接原因，呂醫師未即緊急處理，顯有疏失之處。」已經明確排
      除楊美琪之死因係因羊水栓塞所造成。而法務部法醫研究所之鑑定結果雖認為
      楊美琪係「因羊水栓塞導致血管內凝血病變死亡，死亡方式為自然死」，惟該
      鑑定資料第五項之五第二行中段起記載：「全血中會有凝血因子的存在，但若
      儲存一段時間會消失，故須新鮮全血才有」等語，足證必須確有羊水栓塞之前
      提存在始有導致血管內凝血病變死亡之可能，從而，可知該鑑定結果所載所謂
      「血管凝血」並非解剖屍體時所能發現；且其鑑定結果亦與鑑定書第四點所載
      病理學檢查結果「其死因為疾病或療程（手術過程）所引起之併發症，死亡方
      式為自然死」等情，顯非一致，又對於解剖時發現楊美琪子宮有一破洞，解剖
      時可見出血達六點四五公升，與羊水栓塞是否有關，該鑑定書則避而不談，足
      證其鑑定結果顯與事實不符。是臺大醫院以法務部法醫研究所之鑑定結果推測
      楊美琪係因羊水栓塞而死亡係正確，因而認定楊美琪之死亡不能斷定是因呂醫
      師施行手術時有過失所致之見解，顯非可取。蓋解剖被害人之屍體時，發現子
      宮有一破洞，為被告所是認，且被害人剖腹產手術後兩側下腹動脈確有持續出
      血，復有慈濟醫院血管攝影片存卷可證，益見行政院衛生署醫事審議委員會上
      開鑑定結果堪予採信，被告應負醫療過失責任，至為灼然。
    (五)法務部法醫研究所之鑑定結果雖然認為楊美琪因羊水栓塞導致血管內凝血病變
      死亡，死亡方式為自然死云云。惟該鑑定之唯一鑑定人劉景勳係病理科醫師，
      並無婦產科醫師之專長，對於「血紅素降低與羊水栓塞是否有關」此一攸關被
      告應否負擔醫療過失責任之重要問題，鑑定人初則陳稱基本上沒有關係，嗣又
      改稱因為血紅素降低有非常多原因但是羊水栓塞確實是血紅素降低的原因等語
      。其先後之陳述兩歧，顯然自相矛盾，是其所為鑑定意見，自不足採。台大醫
      院自此錯誤之鑑定意見所為鑑定，自亦不足採。而行政院醫事審議委員會採合
      議制，由醫學各領域之學者專家所組成，集思廣益，審酌本件有關全部卷證資
      料，基於醫學知識及現行醫療常規，詳為闡明前述鑑定人之鑑定結果與事實不
      符，並引經據典敘明楊美琪死亡之原因，明確斷定本件係因被告未緊急處理手
      術後兩側下腹部動脈持續出血，才導致楊美琪死亡，是以，被告對於楊美琪之
      死亡，應負侵權行為損害賠償責任。
    (六)且解剖結果可見被害人之子宮有出血達六點四五公升之大量出血，然被告之病
      歷卻無此一內出血現象之記載，足證被告施行本件剖腹產手術時，其診斷顯有
      重大錯誤，且又延誤轉診時間、未將病歷紀錄隨病患送往轉診之醫院，其顯有
      過失。且依據行政院醫事審議委員會鑑定書鑑定意見第二點記載，發生羊水栓
      塞症時，血紅素不會下降。而被告竟於八十九年三月二十八日檢察官訊問時為
      相反之陳述，足證被告顯然欠缺施行剖腹產手術之專業知識，其於發生本件事
      故時，心慌意亂緊急商請訴外人韓建國醫師會診，另以電話向訴外人洪英俊醫
      師請教，為被告於答辯狀所自認，益見被告對於楊美琪之死亡應負過失責任。
      是行政院衛生署醫事審議委員會，會同專家所為鑑定結果，認本案係剖腹產手
      術後兩側下腹部動脈持續出血，是造成產婦死亡的直接原因，被告未能緊急處
      理，顯有過失。且楊美琪本可自然生產，被告為獲取較高之醫療費用，竟慫恿
      原告乙○○接受其建議為楊美琪剖腹生產，又剖腹產前，對產婦之麻醉有局部
      、半身、全身麻醉之態樣，被告無麻醉醫師資格，其為楊美琪注射麻醉者是否
      為合格之護士，被告皆未舉證證明，其輕率為楊美琪全身麻醉迄死亡前，楊美
      琪從未甦醒，足證被告為其全身麻醉，使用劑量顯有過當，被告所為顯有過失
      。
    (七)本件為醫療過失之案件，而原告及訴訟代理人均非具有醫療專業知識之人，因
      此令原告就整個醫療過程詳細之各個事項負舉證責任，顯然超越原告之能力，
      且所有診療過程之病歷紀錄均在被告手中，也非原告所能輕易解讀，因此，本
      件如由原告負醫療過失之舉證責任，顯然有失公平，應依據民事訴訟法第二百
      七十七條但書之規定，免除原告之舉證責任。
  三、證據：提(一)孕婦健康手冊一份、(二)慈濟醫院診斷證明書一紙、(三)相驗屍體證明
      書一紙、(四)戶籍謄本一份、(五)醫療費用收據三紙、(六)喪葬明細表一份、(七)平均
      餘命表一紙、(八)臺灣花蓮地方法院檢察署八十九年度偵字第一四四三號起訴書
      一份、(九)臺灣花蓮地方法院八十四年度易字第六二一號刑事判決書一份（以上
      均為影本）。
乙、被告方面：
  一、聲明：
    (一)原告之訴及假執行之聲請均駁回。
    (二)如受不利之判決，請准預供擔保免為假執行之宣告。
  二、陳述：
    (一)按「侵權行為之賠償責任，以加害人之故意或過失與損害有因果連絡者為限。
      」、「損害賠償之債，以有損害之發生及有責任之原因事實，並二者之間，有
      相當因果關係為成立要件。故原告所主張損害賠償之債，如不合於此項成立要
      件者，即難謂有損害賠償請求權存在。」、「侵權行為所發生之損害賠償請求
      權，以有故意或過失不法侵害他人權利為其成立要件，若其行為並無故意或過
      失，即無賠償之可言。」司法院院字第一六六二號解釋及最高法院四十八年台
      上字第四八一號、五十四年台上字第一五二三號判例分別著有明文。再按「過
      失責任之有無，應以行為人之懈怠或疏虞與結果之發生，有無相當因果關係為
      斷。所謂相當因果關係，即以所生之結果觀察，認為確因某項因素而惹起，又
      從因素觀察，認為足以發生此項結果，始克當之。」最高法院五十八年台上字
      第四○四號刑事判例著有明文。又所謂過失，以行為人對於結果之發生應注意
      並能注意而不注意為成立要件，若無預見之可能，即不負過失之責（參見最高
      法院二十六年上字第一七五四號刑事判例意旨）。
    (二)楊美琪於八十七年九月十一日上午十時三十五分完成剖腹產後，於十一時三十
      五分出現血壓下降，被告隨即緊急處置，除由陰道內診、腹部觸診，並緊急輸
      血、輸液外，另由當地開業醫師韓建國醫師前來會診，更以電話與慈濟醫院婦
      產科洪英俊醫師商討，然均無法診斷出有內出血，經與家屬討論後，乃於十三
      時二十分轉診至慈濟醫院，於十四時四十八分抵達慈濟醫院，慈濟醫院隨即以
      超音波檢查，仍未發現有內出血（參見慈濟醫院病歷摘要），迄三小時後之十
      七時五十分，用血管攝影始診斷出下腹部動脈出血，雖經診療，仍無法成功。
      衡此情節，實難謂被告有何過失責任。有關楊美琪之確實死因，依法務部法醫
      研究所鑑定意見書（法醫所醫鑑字第○九六八號），鑑定結果為：「因羊水
      栓塞導致血管內凝血病變死亡，死亡方式為自然死。」又臺灣花蓮地方法院檢
      察署相驗屍體死亡證明書，所記載之死亡原因，亦同此認定。依此一鑑定結果
      ，均可證實被告並未有過失責任。
    (三)至於行政院衛生署醫事審議委員會鑑定書，雖謂：「…本案係剖婦產手術後兩
      側下腹部動脈持續出血，是造成產婦死亡的直接原因，呂醫師未即緊急處理，
      顯有疏失之處。」云云，然此一鑑定顯有可議之處。蓋楊美琪迄至轉診至慈濟
      醫院時，仍未發現有內出血之現象，則其死亡原因是否如該醫事審議委員會之
      鑑定意見所示，乃屬存疑。惟查楊美琪轉診至慈濟醫院時，慈濟醫院仍未發現
      有內出血狀況，衡諸出血狀況係逐漸累積增加，則顯難期待於被告之診所時即
      發現有出血現象，被告縱未發現，亦屬期待不可能，無從予以注意，自無過失
      責任。再者，楊美琪係轉診至慈濟醫院三小時後，始以血管攝影診斷出下腹部
      動脈出血，惟經診療，仍無法成功，則其在轉診前之狀況究為如何，仍難以判
      明，更無從期待被告能夠預見，亦無從斷定被告若予診療而能成功。茲有待強
      調者乃慈濟醫院係楊美琪轉診至該醫院三小時後，始以血管攝影診斷出下腹部
      動脈出血，惟在被告之診所時是否有該狀況，不僅無從得知，而被告之診所為
      基層診所並非與慈濟醫院同級之教學醫院，且無該血管攝影檢查設備，自難期
      待於未轉診至慈濟醫院以血管攝影檢查前之五小時即預見有該出血現象，自不
      能徒以事隔五小時後以血管攝影檢查發現有出血現象，據以指稱被告未即緊急
      處理而有疏失。
    (四)另鈞院函請國立臺灣大學醫學院附設醫院鑑定本件醫療行為有無疏失，經該醫
      院以八十九年十二月廿九日（八九）校附醫秘字第二八三九六號函說明二、(二)
      認為：「依據Williams Obstetrics 20 Edition第七九二頁有關於羊水栓塞的
      診斷，約有75﹪病人於解剖時可發現胎兒物質於母親肺部；因此解剖時未發現
      肺部有羊水栓塞，並不能排除羊水栓塞之診斷，而其診斷需參考臨床表徵。本
      案產婦在手術後一小時左右出現血壓低、心肺衰竭的現象，並沒有明顯出血之
      證據；而在剖腹四小時左右，於慈濟醫院所做的超音波檢查發現只有少量內出
      血；因此這段時間內，楊女士心肺衰竭、神智不清的現象可能是羊水栓塞所造
      成。以後引起泛發性血管內凝血病變（ＤＩＣ）。凝血因子下降，亦可能導致
      大量內出血，子宮手術傷口破洞。麻醉時使用Ｓｏｌａｘｉｎ與羊水栓塞並無
      明顯關係。法醫解剖鑑定結果，判斷產婦係因羊水栓塞導致血管凝血病變死亡
      。呂醫師已努力為產婦急救並將之轉診到慈濟醫院，然而羊水栓塞本來就不易
      治療，因此楊女士之死亡，不能斷定是因呂醫師施行手術時有過失所致。」等
      情，足以證明被告並無過失可言。準此，該醫事審議委員會之鑑定意見顯有倒
      果為因之嫌。
    (五)何況，經鈞院傳訊本件法務部法醫研究所鑑定人劉景勳醫師就鑑定程序說明，
      除說明死者是ＤＩＣ（凝血病變）所引起的外，並陳明：「如果用結果來看，
      所有的醫生都沒有辦法救這個病人。」等情。另鑑定人劉景勳醫師就行政院衛
      生署醫事審議委員會所為鑑定意見，陳稱：「因為如果發生凝血病變，身上有
      傷口它就會滲血不會凝固，所以醫事審議委員會的認定只是結果，而沒有將時
      間所有因素考慮。」、「是先出現凝血問題，再造成傷口復發滲血。醫事審議
      委員會的鑑定報告所指之破洞應該是子宮縫合處的滲血，而不是真的有一個破
      洞。」等情，已足以釐清該醫事審議委員會鑑定意見之疑義。再者，該醫事審
      議委員會再鑑定意見，雖因未詳加參考法務部法醫研究所鑑定人之全部解剖資
      料及鑑定報告，僅憑片斷書面資料推測，以致仍認為：「本案係剖腹產後兩側
      下腹動脈持續出血、導致休克，是造成產婦死亡的直接原因。」云云，然該再
      鑑定意見已未指出被告有何疏失之處。退萬步言，縱如該醫事審議委員會所稱
      之死亡原因，因未能指出應如何緊急處理，以及被告之處理有何疏失之處，更
      未能證明若予處理將足以避免死亡結果之發生，亦無從證明被告有過失責任。
      此外，原告於起訴後又憑空臆測指稱被告為被害人實施剖腹產及全身麻醉，顯
      有過失云云，不僅未有任何根據，且為各鑑定意見所不採，況原告於九十年七
      月二十三日準備程序中已陳稱：「關於麻醉的部分，我們沒有問題。」云云，
      另被告對楊美琪實施剖腹產，不僅係應其要求且係針對當時狀況所採必要合理
      之措施，更與是否發生死亡毫無相當因果關係可言，自不能據此認為被告有何
      過失，附此敘明。
    (六)至於原告其後又於九十年十月二日及九十一年一月廿九日所具書狀中，主張被
      告診所關於被害人之病歷紀錄，記載查無內出血現象，認為診斷顯有重大錯誤
      ，並主張延誤轉診時間及未將被害人之病歷記錄送往轉診之慈濟醫院，耽誤為
      被害人急救之醫療人員儘速做正確之診斷，因認被害人死亡與被告診斷錯誤及
      延誤轉診時間與未將病歷記錄隨患者送往轉診醫院之過失行為，顯有因果關係
      云云，更屬憑空臆測之說詞。蓋被告之病歷記載與事實完全相符，並無診斷錯
      誤可言，且被告與慈濟醫院急診醫師洪英俊保持密切連繫，毫無延誤之情事，
      殊難徒以被害人不幸死亡即認被告有何過失行為。
    (七)綜上所述，楊美琪雖不幸死亡，然被告已極盡救護措施，對於其死亡原因並無
      預見之可能，亦無從防止其結果之發生，與其死亡之結果並無相當因果關係，
      被告應無責任之原因事實，自不負損害賠償責任。從而，本件原告以被告之醫
      療過失為由起訴請求損害賠償，顯屬無理由，自應予以駁回。何況，原告起訴
      請求賠償之項目及金額均有浮誇之處。尤其，有關扶養費部分，不僅金額過高
      ，並未考慮死者生前之收入情況，亦未注意死者生前是否確有扶養之事實，另
      原告乙○○對原告丙○○、甲○○應同負扶養義務，不能竟認全由死者一人扶
      養丙○○、甲○○而起請求賠償。再者，各原告均請求賠償慰撫金一百萬元，
      尤屬偏高無據。至於原告於書狀中徒以被告交付該二十萬元，主張被告自認有
      過失，顯然曲解事實，亦不符法律之規定，自不待多言。
    (八)末以，原告雖主張本件應有民事訴訟法第二百七十七條第但書之適用，然被告
      早已提供所有病歷資料供原告稽核，原告已經取得所有之病歷資料而得以詳閱
      內容以說明被告之醫療行為究有何過失，進而提出有利之證據以明之，是以，
      本件由原告負舉證責任，並無顯失公平之情形，自不得適用上開法條而免除原
      告之舉證責任。
  三、證據：聲請訊問證人韓建國、洪英俊。
丙、本院依職權調取本院九十年度訴字第一一０號刑事卷宗全卷，並函詢法務部法醫
    研究所及行政院衛生署醫事審議委員會與羊水栓塞正相關之問題，另訊問鑑定人
    劉景勳。
    理      由
一、本件原告起訴主張楊美琪自八十七年五月二十七日起至九月十日止，均在被告開
    設之丁○○婦產科診所接受產前檢查，八十七年九月十一日上午九時許楊美琪因
    即將生產住進被告之診所，被告於慫恿原告乙○○同意原無必要之剖腹產後，即
    對楊美琪施以剖腹產手術取出嬰兒即原告甲○○，詎被告於施行剖腹產手術時竟
    於無麻醉專科醫師執照之情形下對楊美琪進行全身麻醉，又未為必要之注意使楊
    美琪兩側下腹部動脈持續出血，至楊美琪術後未能甦醒恢復意識時又無法正確診
    斷是否有內出血之情形，而未為必要之急救措施，更因此導致延誤送醫，甚於轉
    診時亦未將楊美琪之病歷資料一併轉送慈濟醫院，終致楊美琪於翌日下午四時四
    十五分死亡，被告上開業務過失致死行為業經臺灣花蓮地方法院檢察署檢察官以
    八十九年度偵字第一四四三號起訴在案，且行政院衛生署醫事審議委員會（以下
    簡稱醫事審議委員會）採行合議制所為三次鑑定意見均認為被告對於楊美琪兩側
    下腹部持續出血未為緊急處置才導致死亡之結果，而法務部法醫研究所（以下簡
    稱法醫研究所）之鑑定意見未察覺楊美琪子宮有一洞，且腹部留有六點四五公升
    血液等情，其所為鑑定意見自有不備，而國立臺灣大學醫學院附設醫學院（以下
    簡稱臺大醫院）所為之鑑定結果乃本於法務部法醫研究中心錯誤之見解所為，當
    不足採，是以，被告之過失行為已臻明確。而原告乙○○為楊美琪之配偶、原告
    丙○○、甲○○為楊美琪之子女、原告戊○○、己○○為其父母，爰依侵權行為
    損害賠償之法律規定，請求被告賠償如聲明所示。
二、被告則以其於施行剖腹產手術時已盡必要之注意義務，並無任何疏失，且發現楊
    美琪術後未能甦醒時，業已採取必要之措施檢查陰道、腹部並無察覺任何異狀，
    嗣於發現血壓、血紅素下降後即輸以新鮮之全血以及藥液，並且聯繫韓建國醫師
    共同會診，又電詢財團法人佛教慈濟綜合醫院（以下簡稱慈濟醫院）之洪英俊醫
    師為必要處置，至當日下午一點二十分即將楊美琪轉診至慈濟醫院，且轉診至地
    區教學級醫院之慈濟醫院後，該院亦未能即刻檢驗出是否有內出血之情形，是被
    告已盡全力採取必要之緊急措施仍無法避免結果之發生，被告於此醫療過程並無
    任何過失。且法醫研究所以及臺大醫院所為鑑定意見，均認為楊美琪之死因為羊
    水栓塞而非被告之任何過失所致；醫事審議委員會之鑑定意見則導因為果未能指
    出被告有何過失，又錯誤解讀法醫研究所之鑑定結果，其所為鑑定意見，自非可
    採。再者，原告主張被告延誤送醫且未將病歷一併轉送慈濟醫院云云，既無證據
    又無法證明與楊美琪死亡之結果間有因果關係，無由採信。是以，原告主張被告
    有過失，既無法舉證證明，應即駁回其訴。縱認被告有過失，則原告請求之金額
    顯屬過高，亦不應全額准許等語，以資抗辯。
三、原告主張楊美琪於八十九年九月十一日上午九時許至被告開設之丁○○婦產科診
    所待產，即施予剖腹產手術產下一女嬰，然楊美琪術後未曾清醒經轉診慈濟醫院
    仍因病重不治，終於八十九年九月十二日下午四時四十五分死亡之事實，業據其
    提出與所述相符之孕婦健康手冊、慈濟醫院診斷證明書、相驗屍體證明書為證，
    且被告對於此部分並無爭執，自堪信原告之主張為真實。而關於原告主張被告於
    本件醫療行為過程中有過失之部分，經兩造於本院準備程序協議整理爭點後，其
    有爭執者在於被告是否於醫療行為過程中有所過失而導致楊美琪兩側下腹部動脈
    出血，以及被告是否延誤轉診送醫又未將病歷一併轉送慈濟醫院導致楊美琪死亡
    之結果，至於原告原所主張關於被告施打麻醉劑部分，業經原告於本院九十年七
    月二十三日準備程序時表明已無意見而不再主張。從而，本件所應審究之重點即
    為上開各點。
四、按當事人主張有利於己之事實者，就其事實有舉證之責任。但法律別有規定，或
    依其情形顯失公平者，不在此限，民事訴訟法第二百七十七條定有明文。又民事
    訴訟如係由原告主張權利者，應先由原告負舉證之責，若原告先不能舉證，以證
    實自己主張之事實為真實，則被告就其抗辯事實即令不能舉證，或其所舉證據尚
    有疵累，亦應駁回原告之請求，最高法院著有十九年上字第九一七號判例，可資
    參照。而民事訴訟法第二百七十七條之規定乃在合理分配舉證責任，使主張有利
    於己之事實者，或主張權利存在之人，負舉證責任，如未能舉證應即受敗訴之判
    決。惟如其他法律有關於舉證責任之規定，則依該法律規定；或者，由主張有利
    於己之事實者負舉證責任而有失公平之時，即得依據該條但書之規定，免除其舉
    證責任，而由主張權利不存在之他造，負舉證責任排除其所應負之責任。此規定
    雖係關於舉證責任分配之原則，惟其乃民事法當中誠實信用原則之具體表現，亦
    即，當事人行使權利應以誠實及信用之方法為之，則其於訴訟上主張權利存在時
    ，亦應本於誠實信用原則為之，如責由主張權利之一方負舉證責任對其顯然有失
    公平時，應即免除而將舉證責任倒置或減低其舉證之責任；而此亦為武器平等原
    則之表現，蓋因訴訟當事人之一方於舉證上不具備專業知識或者舉證將耗費龐大
    之費用、勞力，而由他造舉證免除責任，反較容易者，應即減輕其舉證之責或免
    除舉證責任而將之倒置。至於如何之情形得認顯失公平而應予減輕或免除舉證責
    任，除應審酌當事人對於舉證之能力、舉證之可能性，以及利益衡量之外，該應
    受評價之行為過失程度是否重大而經由主張權利之人之表明已客觀、明顯可得而
    知，亦屬重要之判斷標準。是以，於醫療過失之侵權行為損害賠償案件中，民事
    訴訟法第二百七十七條第二項所謂「依其情形顯失公平者，不在此限」，其適用
    範圍是否擴及過失行為成立與否，或僅止於過失行為與損害賠償間是否具備因果
    關係；抑或其僅為減輕舉證責任之要求，或者免除舉證責任而反置於被告，端視
    主張醫療過失行為之原告是否已經充分表明該醫療行為於客觀上已經顯然違反經
    證明合用之醫學知識與經驗，而且舉證對於主張權利之人已不具備期待可能性。
    如主張權利之人對於上開事項根本未為充分之表明，而僅為廣泛之陳述，未能使
    其主張之醫療行為過失明顯呈現究竟違背哪一項合用之醫學知識與經驗，則該主
    張權利之人既未能盡其最低之說明義務，尚難認為已窮盡其所有可能之途徑仍無
    法舉證，於此民事訴訟法第二百七十七條但書之規定應無適用餘地，而應回歸一
    般舉證責任分配法則。
五、本件原告主張被告於施行剖腹產手術時疏於注意而導致楊美琪兩側下腹部動脈出
    血，為其過失所在，並主張被告延誤轉診又未將病歷資料一併轉交慈濟醫院等情
    ，亦有所過失，復主張其舉證顯有困難而應適用民事訴訟法第二百七十七條但書
    之規定，免除其舉證責任。就前者而言，原告所為主張並未指明被告於本件醫療
    過程中所為之何行為明顯違反經證明合用之醫學知識或經驗而屬於重大醫療過失
    ，僅以醫事鑑定委員會之鑑定意見為其過失之主張；且本件所有醫療過程之書面
    資料均呈現於訴訟程序中，又經本院送請各鑑定機關鑑定，兩造對於鑑定內容亦
    已為充分之意見說明，是以，於本件之情形原告既未能明確說明被告之醫療行為
    究竟違反哪一項醫學知識或經驗而有重大醫療過失，且其舉證之方法亦已充分表
    現於訴訟程序當中，則令原告就其主張之事實負舉證責任，並無顯失公平之情形
    ，亦非不可能，且舉證之方式對於原告來說也無重大之不利益，依據上開說明，
    原告主張應適用民事訴訟法第二百七十七條但書之規定，免除其舉證責任，於法
    尚有未合，難認有據。從而，原告自應就侵權行為損害賠償之成立要件，負舉證
    之責。至於後者，則非醫療行為過程中所產生之問題，且舉證上並非不可能，自
    無上開法條之適用。
六、原告主張被告於醫療過程所為有過失，並以醫事審議委員會之鑑定意見為其論據
    ；被告則辯稱應以法醫研究所以及臺大醫院所為鑑定意見為憑，而認被告並無任
    何過失。經查：
    (一)醫事審議委員會於八十九年二月十日所為八八二六一號鑑定意見書，其鑑定意
      見認為：「二、如果是發生羊水栓塞症，，由於羊水內含有許多胎兒的鱗狀細
      胞，胎脂、胎毛及胎便等物質，進入母體血液循環中，最先造成肺動脈小血管
      的痙攣，引起短暫的肺高血壓、重度缺氧及系統血壓下降。臨床表現為突然呼
      吸困難、低血壓，甚至心跳呼吸停止，但血紅素不會下降（本例血紅素由術前
      的14.3gm／dl急遽減少到血壓下降時的7.6gm/dl，手術中失血量約700—800西
      西）。隨後如果心跳呼吸恢復，約有百分之七十的病人將面臨非心因性肺水腫
      （adult respiratory distress syndrome-ARDS），另約有百分之四十的病人
      可能會發生泛血管內血液凝固病變 （DIC）。要診斷羊水栓塞正的死因，是在
      解剖中發現肺血管小動脈中有胎兒的鱗狀細胞，胎脂、胎毛及胎便等物質。由
      法醫研究所的鑑定報告中並理學檢查結果第二點提到：『由解剖結果可以見到
      死者肺臟蒼白無梗塞現象，鏡檢亦無相同結果…』，在解剖中，死者肺臟內並
      無胎兒的鱗狀細胞，胎脂、胎毛及胎便等物質證明，並無羊水栓塞症發生。三
      、綜合上述，本案係剖腹產手術後兩側下腹部動脈持續出血，是造成產婦死亡
      的直接原因，呂醫師未即緊急處理，顯有疏失之嫌。」此有醫事審議委員會衛
      署醫字第八九００九０八五號函附八八二六一號鑑定意見書，附卷可參。
    (二)法醫研究中心鑑定結果則認為：「病理學檢查結果：一、有關生產死亡者，其
      原因大多與下列三者有關：甲、羊水栓塞，羊水栓塞若直接造成肺梗塞，會造
      成短時間內發生死亡，即生產過程中即可造成死亡。乙、大出血，常出自產後
      ，因手術因素或其他因素造成，其中羊水栓塞也會因羊水掉入血管中而引發全
      身性血液凝結病變，即造成血液中凝血因子因消耗過渡而形成擴散性血管內凝
      血病變（Disseminated intravascular coagulation）。丙、麻醉過程之藥物
      相關，如藥物過敏，也常立即致命。二、由解剖可以見到死者肺臟蒼白無梗塞
      現象，鏡檢亦為相同情況。毒化學檢查有麻醉藥物Ketamine出現，死者曾有剖
      腹產紀錄且為當場死亡，因麻醉藥物引起之死亡也可以排除。解剖可見出血六
      點四五公升及鏡檢可見血管內羊水栓子，其死亡原因應歸諸於羊水栓塞而造成
      擴散性血管內凝血病變。三、於剖腹產中先要麻醉，Ketamine為安全性高，若
      經由靜脈注射更容易控制整個過程。為使子宮放鬆而投予肌肉鬆弛劑（本案使
      用 Solaxin），相對的也會使血管放鬆。生產過程產生之大量羊水進入血管之
      機會相對的大增。死者即因而導致死亡，此為無法避免之因素。其死因為疾病
      或療程（手術過程）所引起之併發症，死亡方式為自然死。本案療程及處置看
      法如下：於九月十一日九點三十九分至十點三十五分施行剖腹產，其使用之麻
      醉藥為Ketamine需在醫師（不一定要麻醉醫師）指示下使用，十一點三十五分
      出現血壓下降，十二點十分開始輸血，一點轉送慈濟醫院。此一過程已有注意
      到出血的現象，一般須立刻找出出血之原因加以排除，超音波檢查可能可以找
      出原因，一般產後以子宮本身因素居多，摘除子宮即可排除。此一過程麻醉較
      為複雜需有麻醉醫師參與，加以本案有凝血問題，是否該診所有辦法處理？故
      轉院是最好的選擇。於十四點四十八分抵達慈濟醫院於十四點五十分做超音波
      檢查僅有輕微「腹水」，十六點十分超音波檢查「腹水」有增加之現象。於九
      月十二日血管攝影有找出出血位置，九月十二日十三點五十分因多器官衰竭出
      院。於此段時間曾有輸新鮮全血之紀錄，其過程及處理朝凝血問題處理，故未
      有手術之準備。若於此段期間進行手術，並可能會先死於手術過程。相同的於
      上述診所做超音波未必有發現，做手術可能造成病人死亡。故處理過程看似有
      瑕疵，以結果來說也只有能做這樣的處理了。鑑定結果：死者楊美琪，女，三
      十四歲，因羊水栓塞倒置血管內凝血病變死亡，死亡方式為自然死。」此有附
      於上開刑事卷之法務部法醫研究所法醫所醫鑑字第０九六八號鑑定書，可資
      佐證。
    (三)臺大醫院鑑定意見亦認為：「依據Williams Obstetrics 20 Edition第七九二
      頁有關於羊水栓塞的診斷，約有75﹪病人於解剖時可發現胎兒物質於母親肺部
      ；因此解剖時未發現肺部有羊水栓塞，並不能排除羊水栓塞之診斷，而其診斷
      需參考臨床表徵。本案產婦在手術後一小時左右出現血壓低、心肺衰竭的現象
      ，並沒有明顯出血之證據；而在剖腹四小時左右，於慈濟醫院所做的超音波檢
      查發現只有少量內出血；因此這段時間內，楊女士心肺衰竭、神智不清的現象
      可能是羊水栓塞所造成。以後引起泛發性血管內凝血病變 （DIC）。凝血因子
      下降，亦可能導致大量內出血，子宮手術傷口破洞。麻醉時使用 Solaxin與羊
      水栓塞並無明顯關係。法醫解剖鑑定結果，判斷產婦係因羊水栓塞導致血管凝
      血病變死亡。呂醫師已努力為產婦急救並將之轉診到慈濟醫院，然而羊水栓塞
      本來就不易治療，因此楊女士之死亡，不能斷定是因呂醫師施行手術時有過失
      所致。」此參閱卷附臺大醫院校附醫密字第二八三九六號函即明。
七、是以，上開鑑定意見對於楊美琪是否因羊水栓塞症致死，或因兩側下腹部動脈出
    血而致死，有不同之鑑定結果，對於羊水栓塞之發生原因，亦有不同之臨床判斷
    標準，以及對於羊水栓塞症之發生過程，亦有歧異。故再函請法醫研究中心及醫
    事審議委員會就羊水栓塞症之臨床判斷方法，特別是針對前述羊水栓塞症是否必
    定造成肺梗塞，或者，可能並無肺梗塞之現象，故未能於肺臟解剖時發現任何羊
    水因子，而僅發生血管內凝血病變等情形予以說明：
    (一)經法醫研究中心函覆：「1.『羊水因子』依據Stedman's Medical Dictionary
      25th第五百頁中提及：『羊水栓子：Amniotic fluid embolish為obstruction
      small blood vessels by epithelial squames is amniotic fluid entering
      the maternal circulation , causing obstetric shock』，即因羊水中上皮
      組織片段進入母親血液循環中而造成小血管阻塞引起產婦的休克。其定義中上
      皮組織片段（epithelial  sqames）應指羊膜之上皮而言，非指鱗狀上皮組織
      （squamous  epithelium）。2.羊水栓子流入血管中而引起病變之反應主要為
      二種：一為肺梗塞，另外為引起血管凝集病變，此二者之分野亦陳述於鑑定書
      『肆、病理學檢查結果』中第一及第二項中，亦由法醫學教科書中所轉錄。3.
      顯微鏡中觀察結果亦在血管中可見羊水栓子的出現，加上整個發病過程中其時
      間推斷亦符合因羊水栓子所引起之瀰漫性凝血病變 （DIC）之過程。」此有法
      醫研究所法醫所九０理字第０六七七號函，在卷可稽。
    (二)而醫事審議委員會則以卷附衛署醫字第０九０００四七二七七號函暨所附九０
      ０五一號鑑定意見書函覆：「一、羊水內含有胎兒的鱗狀細胞、胎脂、胎毛及
      胎便，也可以稱為『羊水栓子』。二、在一般懷孕情況下，羊水的內容物（鱗
      狀細胞、胎脂、胎毛及胎便），有可能穿過胎盤進入母親的血液循環中，此對
      絕大部分產婦是無害的。只有非常少數的孕婦，可能會對進入血管內的羊水內
      容物，產生過敏反應發生所謂的『羊水栓塞症』。三、羊水進入血管內的流程
      ，第一關就是由子宮靜脈系統最先回到右心房、右心室，再經由肺動脈流到肺
      臟的小血管內。此時如果已經引發『羊水栓塞症』，即會造成肺動脈小血管的
      痙攣，引起肺高血壓、重度缺氧及全身血壓下降。臨床表現為突然呼吸困難、
      低血壓，甚至心跳、呼吸停止及心肺衰竭等症狀，嚴重者會立即死亡，但此時
      不會出現血中血紅素急速下降。如果產婦沒有因心肺衰竭立即死亡，緊接著可
      能會碰上後續的併發症；即大約百分之四十的病人可能發生全身血液凝結病變
      （DIC） 。此時，會發現手術傷口出血不止，檢查血液會發現血小板、纖維蛋
      白（Cfibrin）和纖維蛋白原（fibrinogen）大幅下降，而fibrinogen-fibrin
      degradation products（FDP）會上升，而血紅素少許下降。」
八、是由上開函覆結果可知，所謂羊水栓塞症所引發之症狀，乃羊水栓子首先進入肺
    臟血管，此時有可能產生呼吸困難、低血壓，甚至心跳、呼吸停止及心肺衰竭等
    症狀；惟如病人未有此肺梗塞之症狀發生，則有百分之四十之病人可能會發生泛
    血管內之凝血病變，即所謂ＤＩＣ。而醫事審議委員會即以此為其立論基礎，認
    為法醫研究所之解剖結果並未於肺血管小動脈中發現羊水栓子，因而推斷本件楊
    美琪之死亡並非肇因於羊水栓塞症，此經臺灣花蓮地方法院檢察署函查醫事審議
    委員會，經其以衛署醫字第０八九００三六三八四號函附八九一六五號鑑定意見
    書所載鑑定意見附卷可資佐證。惟如上開各該鑑定機關所指陳之羊水栓塞症病發
    過程，病人雖有可能產生肺梗塞之現象，然其均認為病人亦有可能熬過肺梗塞之
    現象而未立即死亡，嗣後卻發生全身血液凝結病變。是以，雖然法醫研究中心所
    為解剖結果未於肺臟發現任何羊水栓子，然並不得以之即推論本件並無羊水栓塞
    症之現象，而仍應就全身血液凝結病變所可能產生之症狀配合解剖之結果，以探
    求是否有羊水栓塞造成全身血液凝結病變之可能。經查：
  (一)如病人因羊水栓塞導致全身血液凝結病變，其所造成之結果為手術傷口出血不止
    ，此乃醫事鑑定委員會第八九一六五號、第九００五一號鑑定意見書所示意見。
    而本件楊美琪經法醫研究所解剖結果，於腹腔內發現有六點四五公斤之血液，惟
    全然未記載於子宮發現「一洞」，僅記載「子宮感覺較軟，前壁縫合處有血液滲
    出」，此有前揭法醫研究所鑑定書可查。是以，此解剖結果亦符合全身血液凝結
    病變所可能導致傷口出血不止之現象。
  (二)再者，經本院訊問鑑定人即病理科醫師劉景勳亦證稱：「如果發生凝血病變，身
    上有傷口它就會滲血不會凝固…。」、「是先出現凝血問題，再造成傷口復發滲
    血。醫事審議委員會的鑑定報告所指之破洞應該是子宮縫合處的滲血，而不是真
    的有一個破洞。」；另經本院訊問有關全身血液凝結病變之判斷標準，其證稱：
    「凝血因子會使血球凝固，我所謂的凝集反應就是coggulation ，就是組織壞死
    的結果。因為凝血因子或抗原抗體遭到破壞，抗原抗體的附合體在血管璧上，造
    成血管的管璧破壞，再由這個結果推論出原因。」並提出血管顯微照片以證明楊
    美琪之血管管壁破壞、血管內有剝落組織、血管內涵羊水分子，此有本院九十年
    七月二十三日準備程序筆錄可參。從而，固然血液內有羊水栓子並不得以之為單
    一證據認定屬於羊水栓塞症，然法醫研究所尚參酌楊美琪血管壁遭破壞之情形；
    且鑑定人並提出楊美琪腦部缺氧、急性心肌梗塞等符合羊水栓塞症可能造成呼吸
    停止、心肺衰竭情形之顯微鏡照片，附卷可稽。是以，雖然解剖結果未能於楊美
    琪之肺部發現羊水栓子，然依據上開其他證據，應已足認定楊美琪確實發生羊水
    栓塞之症狀。
  (三)是以，由上開各證據以及鑑定人所為鑑定意見，應認法醫研究所鑑定意見所憑之
    證據兼顧羊水栓塞症所可能發生之兩種現象，即肺梗塞與全身血液凝結病變，其
    所為鑑定意見自較可採，而臺大醫院所為鑑定意見亦同此見解，是已足認定楊美
    琪死亡之原因乃因羊水栓子進入血管中，雖未造成肺梗塞而立即致死，但羊水栓
    子進入血液內以致產生全身血液凝結病變，導致剖腹產手術後之傷口滲血無法停
    止，才造成解剖後發現腹部有血液六點四五公斤之情形。醫事審議委員會所為鑑
    定意見僅以楊美琪肺部未察覺羊水栓子即行推斷未發生羊水栓塞症，卻忽略羊水
    栓塞症所可能導致血管壁遭破壞、楊美琪確實發生急性心肌梗塞、腦部缺氧等重
    要判斷因素；且對於羊水栓塞是否會造成血紅素下降一節，於八八二六一號鑑定
    書之鑑定意見認為羊水栓塞不會導致血紅素下降，卻另於九００五一號鑑定書之
    鑑定意見記載羊水栓塞會導致血紅素少許下降，此觀各該鑑定書之內容自明。又
    醫事審議委員會之鑑定意見亦僅陳述楊美琪下腹部動脈出血之情形，此本為其他
    鑑定機關所認同而無爭議，但鑑定意見卻未論及該下腹部動脈出血之狀況究竟因
    被告於醫療過程中哪一個步驟所採取之行為有不當、過失之處所引起，即將該出
    血之結果與被告有過失之間為連結，於推論上理由尚嫌不足。是以，醫事審議委
    員會所為鑑定意見之立論基礎既不完備又前後矛盾，自難採為有利於原告之證據
    。
九、原告雖又主張楊美琪解剖結果發現腹腔有六點四五公斤之血水，但被告之病歷並
    未詳細記載等語。然楊美琪經轉診至慈濟醫院後即進行超音波檢查，亦僅發現有
    輕微之「腹水」，直至八十七年九月十一日下午四時十分始發現腹水增加之現象
    ，此有慈濟醫院病歷附於前開調取之刑事卷內所附偵查卷可參。是以，原告於轉
    診前未發現大量內出血，應與事實相符，是其自無法於病歷內記載有大量出血，
    原告所為此部分主張，顯無理由。至於血紅素下降是否應即判斷為腹內出血，原
    告雖以醫事鑑定委員會之鑑定意見為其主張之依據，並主張羊水栓塞症並不會導
    致血紅素下降，然楊美琪於轉診之前並未有大量出血，業經上開認定屬實，是被
    告基於該事實所為判斷並無違誤；且醫事審議委員會於九００五一號鑑定書異於
    其前開八八二六一號鑑定書之鑑定意見，亦認定羊水栓塞症導致傷口出血不止亦
    會引起血紅素少許下降；再以鑑定人亦證稱：「在本件血紅素降低與羊水栓塞是
    有關係的。但是是經過解剖得知的。如果看到血紅素降低沒有辦法在臨床上直接
    判斷是羊水栓塞，必須透過解剖。因為血紅素降低有非常多的原因。但是羊水栓
    塞確實是血紅素降低的原因。」是以，原告主張因楊美琪血紅素下降應即刻判斷
    為腹內出血並無依據，委無足採。至於原告另主張被告延誤送醫，且未將病歷一
    併轉送慈濟醫院，亦有過失云云，既未能提出有利之證據以實其說；縱認確有該
    事實，則原告亦未能證明該行為與楊美琪死亡之結果間有何因果關係，是其主張
    ，亦非真實。
十、綜合上述，原告主張被告因其醫療過失而侵害楊美琪之生命，應依據侵權行為損
    害賠償之法律規定負損賠償責任，自應就過失侵權行為之事實，負舉證責任，而
    無適用民事訴訟法第二百七十七條但書之餘地，蓋本件由原告負舉證責任並無任
    何顯失公平之處。惟原告未能舉證證明被告於醫療過程中確實有過失行為，則其
    所為請求，即難認為有理由。從而，原告依據侵權行為之法律規定，請求被告給
    付如訴之聲明所示金額及遲延利息，即無理由，應予駁回。又原告之訴既經駁回
    ，則其假執行之聲請即失所依據，應併予駁回。
、因本案事證已臻明確，兩造其餘主張陳述及所提之證據，與本件判決結果不生影
    響，均毋庸再予審酌。又兩造雖均表明對於各鑑定結果歧異仍有不明之處，聲請
    於必要時再送鑑定機關以為鑑定，然本件經送請法醫研究所、臺大醫院、醫事審
    議委員會各為一次鑑定，又就其鑑定意見有不明瞭之處分別函請法醫研究所及醫
    事審議委員會再為說明，且臺灣花蓮地方法院檢察署八十九年度偵字第一四四三
    號案件承辦檢察官亦曾就其不明之處另函查醫事審議委員會。是以，本件醫療過
    失案件業經六次鑑定意見，就其中鑑定結果相異之處，已足由各該鑑定報告所附
    資料互為比對，而得致本件之結論，本院因此認已無再行鑑定之必要。至於原告
    訴訟代理人於本院訊問鑑定人程序雖曾質疑鑑定人不具婦產科專業，故主張其所
    為鑑定意見不足採信，然原告並未提出證據以支持其主張，且本件鑑定人為病理
    科醫師，就解剖結果於病理學上所呈現之意義，自已具備足夠之專業知識以為鑑
    定，附此敘明。
十二、據上論結，本件原告之訴為無理由，依民事訴訟法第七十八條、第八十五條第一
    項，判決如主文。
中　　　華　　　民　　　國　　九十一　　年　　　六　　　月　  　五  　　日
                                    臺灣花蓮地方法院民事庭
~B審判長法官　了一罳宏
~B法　　　官　郝燮戈
~B法　　　官　余明賢
右正本證明與原本無異。
如對本判決不服，應於送達後廿日內，向本院提出上訴狀（應抄附繕本）。
~B法院書記官　林香君
中　　　華　　　民　　　國　　九十一　　年　　　六　　　月　　六　　　　日
